【裁判字號】    97,訴緝,130
【裁判日期】    970730
【裁判案由】    違反組織犯罪防制條例等
【裁判全文】
臺灣高雄地方法院刑事判決             97年度訴緝字第116號
                                     97年度訴緝字第130號
公  訴  人  臺灣高雄地方法院檢察署檢察官
被      告  余遵台
            甲○○
上列被告因詐欺案件，經檢察官提起公訴（93年度偵字第18370
號），本院合議庭裁定依簡式審判程序，判決如下：
    主  文
余遵台共同連續犯詐欺取財罪，處有期徒刑拾月；減為有期徒刑
伍月，如易科罰金，以銀元參佰元即新台幣玖佰元折算壹日。扣
案之記事簿壹本、各家保險公司理賠表壹張、團體保險專案單壹
張，均沒收。
甲○○共同連續犯詐欺取財罪，累犯，處有期徒刑肆月，如易科
罰金，以銀元參佰元即新台幣玖佰元折算壹日；減為有期徒刑貳
月，如易科罰金，以銀元參佰元即新台幣玖佰元折算壹日。扣案
之記事簿壹本、各家保險公司理賠表壹張、團體保險專案單壹張
，均沒收。
    事  實
一、余遵台、甲○○二人前因擔任計程車司機，收入不豐，復因
    身體狀況不佳、需錢孔急，分別與陳金得、孫凱莉（原名孫
    欣雍）、馮立誠、馮贊興、洪火炎（下稱陳金得等5 人，又
    陳金得等5 人涉犯共同常業詐欺罪部分，業經本院審結，現
    均提起上訴中）共同基於不法所有之概括犯意，余遵台於民
    國91年12月12日、24日、31日、甲○○於92年3 月5 日、20
    日向附表所示國泰人壽保險股份有限公司（下稱國泰人壽）
    、美商美國安泰人壽保險股份有限公司台灣分公司（下稱安
    泰人壽）或保誠人壽保險股份有限公司（下稱保誠人壽）投
    保醫療險，並於簽訂保險契約時，向保險公司承辦人員，隱
    瞞如附表所示病情，且全部由陳金得或孫凱莉代為支付保險
    費，致保險公司不知情之承辦人員陷於錯誤，而同意投保事
    宜，俟保單生效後，即依照陳金得、孫凱莉之指示，於附表
    所示時間，前往附表所示醫院就診，經不知情之醫生進行內
    外痔併脫肛行根治、頭部外傷疑腦震盪、急性闌尾炎等手術
    治療，俟取得住院醫療診斷證明書後，即向上開保險公司申
    請理賠，致上開保險公司不知情之理賠人員陷於錯誤，而交
    付余遵台如附表所示3 次之理賠金額共計新台幣（下同）共
    計409,700 元（事後余遵台僅取得2 萬多元，餘歸陳金得等
    5 人所有），國泰人壽則交付甲○○12,141元之理賠金額（
    全歸陳金得等5 人所有），至甲○○向安泰人壽投保部分，
    因安泰人壽發覺有異有異，並未理賠，而未得手保險金。嗣
    上開保險公司報警處理，經警於92年11月6 日，在孫凱莉之
    高雄市○○區○○路20號9 樓住處，扣得記事簿1 本；於93
    年4 月1 日，在陳金得之高雄市前鎮區○○○路378 號6 樓
    之7 住處，扣得各家保險公司理賠表1張 、團體保險專案單
    1 張，而循線查獲上情。
二、案經法務部調查局高雄巿調查處移送臺灣高雄地方法院檢察
    署檢察官偵查起訴。
    理  由
一、本件被告余遵台、甲○○所犯係死刑、無期徒刑、最輕本刑
    為3 年以上有期徒刑以外之罪，其於本院準備程序中就被訴
    事實為有罪之陳述，經告知簡式審判程序之旨，並聽取公訴
    人、被告及辯護人之意見後，合議庭裁定由受命法官獨任進
    行簡式審判程序。
二、上揭事實，業據被告余遵台、甲○○於本院最後一次審理時
    自白甚詳，核與附表所示證人即共同被告陳金得、孫凱莉、
    洪火炎、證人即國泰人壽承辦投保及理賠業務人員葉福隆之
    證述情節相符，並有附表所示各家保險公司之要保書、診斷
    證明書、理賠申請書、協議書、理賠審核給付通知書在卷可
    稽。本件事證明確，被告余遵台及甲○○之犯行應堪認定。
三、按刑法前於94年2 月2 日修正公布，並於95年7 月1 日施行
    ，另刑法施行法第1 條之1 亦於95年6 月14日經總統以華總
    一義字第09500085181 號令公布施行。按行為後法律有變更
    者，適用行為時之法律，但行為後之法律有利於行為人者，
    適用最有利於行為人之法律，修正後刑法第2 條第1 項定有
    明文。此條規定係規範行為後法律變更所生新舊法律比較適
    用之準據法，本身尚無新舊法比較之問題，於新法施行後，
    應一律適用修正後刑法第2 條第1 項之規定，為「從舊從輕
    」之比較，先予敘明。再按本次法律變更，比較時應就罪刑
    有關之共犯、未遂犯、想像競合犯、牽連犯、連續犯、結合
    犯，以及累犯加重、自首減輕暨其他法定加減原因（如身分
    加減）與加減例等一切情形，綜其全部罪刑之結果而為比較
    （最高法院95年5 月23日95年度第8 次刑庭會議決議參照）
    。查本件被告行為後，刑法就下列條文業有修正：
(一)就法定罰金刑最低刑度之變更：
    刑法第339 條第1 項詐欺取財罪之主刑為5 年以下有期徒刑
    、拘役或科或併科銀元1 千元以下罰金。本件被告犯罪時之
    刑法就罰金刑之規定，依修正前刑法第33條第5 款規定，罰
    金刑應處銀元1 元以上，並應依修正前罰金罰鍰提高標準條
    例第1 條規定，就其原定數額得提高為2 倍至10倍，但法律
    已依一定比率規定罰金或罰鍰之數額或倍數者，依其規定。
    惟95年7 月1 日施行之修正後刑法第33條第5 款則規定：「
    罰金：新臺幣1 千元以上，以百元計算之」，而95年6 月14
    日修正公布之刑法施行法第1 條之1 第2 項規定：「94年1
    月7 日刑法修正時，刑法分則編未修正之條文定有罰金者，
    自94年1 月7 日刑法修正施行後，就其所定數額提高為30倍
    ，但72年6 月26日至94年1 月7 日新增或修正之條文，就其
    所定數額提高為3 倍」，經比較修正前後之罰金刑輕重，該
    罰金刑之最低刑度於修法後已有加重，故以修正前之規定，
    較有利於被告。
(二)刑法第28條共犯之規定：
    修正施行前規定「2 人以上共同實施犯罪之行為者，皆為正
    犯」，修正施行後規定「2 人以上共同實行犯罪之行為者，
    皆為正犯」，修法後將完全未參與犯罪行為之實行之陰謀共
    同正犯及預備共同正犯刪除。新舊法比較結果，以修正後之
    規定，較有利於被告。
(三)就連續犯條文之變更：
    本件被告之犯行，因行為後新修正之刑法業已刪除連續犯之
    規定。又刪除連續犯之規定，雖非犯罪構成要件之變更，但
    顯已影響行為人刑罰之法律效果，自屬法律有變更，依新法
    第2 條第1 項規定，比較新、舊法結果，修正後之規定並非
    較有利於被告，是依刑法第2 條第1 項之規定，應適用行為
    時之法律，即應適用修正前刑法第56條連續犯之規定，較有
    利於被告。
(四)罰金刑加重及減輕時之適用：
    刑法罰金刑之加重，依修正後刑法第67條規定，其最高度及
    最低度同加重之，較修正前刑法第68條所定，僅加重其最高
    度，為不利於被告，自應適用修正前之刑法。而罰金刑之減
    輕，依修正後刑法第67規定，其最高度及最低度同減輕之，
    較修正前刑法第68條所定，僅減輕其最高度，為有利於被告
    自應適用修正後之刑法。
(五)綜上，經綜合比較新、舊刑法之適用結果，本件被告二人係
    共同實行犯罪，適用新、舊刑法第28條規定，均無不同；惟
    因涉及罪數之適用，以修正前刑法連續犯之規定有利於被告
    二人，是應依刑法第2 條第1 項前段規定，整體適用修正前
    之刑法規定，為有利於被告二人。
四、論罪：
    核被告余遵台先後所為（共計3 次），均係犯刑法第339 條
    第1 項之詐欺取財罪；被告甲○○先後所為（共計2 次），
    係犯刑法第339 條第1 項之詐欺取財罪（國泰人壽部分）及
    同法第339 條第1 項、第3 項之詐欺取財未遂罪（安泰人壽
    部分）。被告二人分別與陳金得等5 人，有犯意聯絡及行為
    之分擔，均應依共同正犯論處；其二人先後詐欺取財行為，
    時間緊接，所犯罪名相同，均顯係出於概括犯意為之，為連
    續犯，均應依修正前刑法第56條連續犯之規定論以詐欺取財
    罪，並加重加刑。另被告甲○○前因業務過失傷害案件，經
    本院判處有期徒刑4 月，於89年8 月11易科罰金執行完畢，
    有臺灣高等法院被告前案紀錄表在卷可稽，其於有期徒刑執
    行完畢後5 年之內，故意再犯本件有期徒刑以上之罪，應依
    刑法第47條第1 項之規定論以累犯，並加重其刑；被告甲○
    ○同時有上開連續犯、累犯之加重事由，應依刑法第70條之
    規定予以遞加之。
五、科刑：
    本件審酌被告余遵台、甲○○不憑己力賺取報酬、獲取所需
    ，為貪圖不法保險理賠金額，竟濫用醫療資源，而紊亂社會
    正常保險交易秩序；惟考量被告二人於本院審理中尚知悔悟
    ，犯後態度良好；另斟酌被告余遵台連續詐欺投保3 次，所
    得不法理賠金額共計409,700 元；被告甲○○連續詐欺投保
    2 次，所得12,141元（投保安泰人壽部分未遂），且係累犯
    ；復均未與附表所示被害保險公司和解等情，爰各量處如主
    文所示之宣告刑。
六、易科罰金：
    本件被告二人犯罪時之刑法第41條第1 項前段規定：「犯最
    重本刑為5 年以下有期徒刑以下之刑之罪，而受6 個月以下
    有期徒刑或拘役之宣告，因身體、教育、職業、家庭之關係
    或其他正當事由，執行顯有困難者，得以1 元以上3 元以下
    折算1 日，易科罰金。」；又本件行為時之易科罰金折算標
    準，依修正前罰金罰鍰提高標準條例第2 條前段規定（現已
    刪除），就其原定數額提高為100 倍折算1 日，則本件行為
    時之易科罰金折算標準，應以銀元3 百元折算1 日，經折算
    為新臺幣後，應以新臺幣900 元折算為1 日。惟95年7 月1
    日施行之修正後刑法第41條第1 項前段則規定：「犯最重本
    刑為5 年以下有期徒刑以下之刑之罪，而受6 個月以下有期
    徒刑或拘役之宣告者，得以新臺幣1 千元、2 千元或3 千元
    折算1 日，易科罰金。」比較修正前後之易科罰金折算標準
    ，以95年7 月1 日修正公布施行前之規定，較有利於被告。
    爰依刑法第2 條第1 項前段，適用修正前刑法第41條第1 項
    前段之規定，併定被告二人易科罰金之折算標準。
七、減刑：
    被告二人犯罪後，經立法院於96年6 月15日三讀通過中華民
    國九十六年罪犯減刑條例，並經總統府公布生效，本件被告
    二人犯罪之時點既在96年4 月24日之前，且所犯之罪核與該
    條例第2 條第1 項之規定相符，復無同條例第3 條之除外情
    事存在，自應依該條例第2 條第1 項第3 款規定，均應減其
    刑期二分之一，再以上開標準，併諭知易科罰金之折算標準
    ，以資警惕。
八、沒收：
    扣案之上開記事簿1 本，係孫凱莉所有；扣案各家保險公司
    理賠表1 張、團體保險專案單1 張，係陳金得所有，業據被
    告孫凱莉、陳金得供承在卷。又扣案記事簿1 本，係孫凱莉
    用以記載本件人頭保戶姓名、電話、地址、投保之保險公司
    及就診醫院所用之物；扣案各家保險公司理賠表1 張、團體
    保險專案單1 張，係本件挑選被害保險公司所用之物；均依
    刑法第38條第1 項第2 款之規定，宣告沒收。又本於共同正
    犯責任共同之法理，於被告余遵台、甲○○所犯之罪亦應併
    為沒收之諭知。另起訴書所載其餘扣案物品，包括孫凱莉所
    有之雜記7 紙、郵局存摺1 本、名片資料1 張，陳金得所有
    之電話簿2 本、和信電訊繳款單4 張、劉文樞匯款執據1張
    ，核與本件犯罪無關，均不另為沒收之諭知，併此敘明。
九、據上論斷，應依刑事訴訟法第273 條之1 第1 項、第284 條
    之1 、第299 條第1 項前段，刑法第2 條第1 項前段、第
    339 條第1 項、第3 項、第47條第項、第38條第1 項第2 款
    ，修正前刑法第25條第2 項、第28條、第56條、第41條第1
    項前段，罰金罰鍰提高標準條例第2 條，刑法施行法第1 條
    之1 ，中華民國九十六年罪犯減刑條例第2 條第1 項第3 款
    、第7 條、第9 條，判決如主文。
本案經檢察官吳美齡到庭執行職務。
中    華    民    國    97    年    7     月    30    日
                  刑事第五庭  法  官    蘇揚旭
以上正本證明與原本無異。
如不服本判決應於收受本判決後10日內向本院提出上訴書狀，並
應敘述具體理由，如未敘述上訴理由者，應於上訴期間屆滿後20
日內補提理由書狀於本院（均須按他造當事人之人數附繕本）「
切勿逕送上級法院」。
中    華    民    國    97    年    7     月    30    日
                              書記官    莊正彬
附錄本案論罪科刑法條全文：
刑法第339條：
意圖為自己或第三人不法之所有，以詐術使人將本人或第三人之
物交付者，處5 年以下有期徒刑、拘役或科或併科1 千元以下罰
金。
以前項方法得財產上不法之利益或使第三人得之者，亦同。
前二項之未遂犯罰之。
附表：
編號一（被告余遵台部分）：
┌───────────┬─────────────────┐
│保險公司              │1、國泰人壽                       │
│                      │2、安泰人壽                       │
│                      │3、保誠人壽                       │
├───────────┼─────────────────┤
│投保時間              │1、91年12月12日                   │
│                      │2、91年12月31日                   │
│                      │3、91年12月24日                   │
├───────────┼─────────────────┤
│就診時間              │92年2月10日                       │
│就診醫院 (地點)       │太順醫院 （高雄市○○○路）       │
│就診病情 (診斷證明書) │內外痔併脫肛行根治手術            │
│實際醫療行為          │手術、住院9天                     │
│                      ├─────────────────┤
│                      │92年3月2日                        │
│                      │佛公醫院（高雄市○鎮區○○路263 號│
│                      │）                                │
│                      │頭部外傷疑腦震盪住院6 天          │
│                      ├─────────────────┤
│                      │92年3月8日                        │
│                      │振生醫院（桃園市○○路○段288 號）│
│                      │急性闌尾炎住院7 天                │
├───────────┼─────────────────┤
│申請理賠時間          │1、92年3月7日、92年3月18日        │
│                      │2、92年3月7日                     │
│                      │3、92年3月18日                    │
├───────────┼─────────────────┤
│實際理賠金額          │1、13萬9百元                      │
│                      │2、14萬元                         │
│                      │3、12萬8千8百元     合計409,700元 │
├───────────┼─────────────────┤
│書證                  │要保書3份、診斷證明書3份、理賠申請│
│                      │書5份、協議書、理賠審核給付通知書3│
│                      │份                                │
├───────────┼─────────────────┤
│人證                  │1、被告余遵台本院供述及自白：97訴 │
│                      │   緝130 卷，P17- P18、P29 反面、 │
│                      │   P32-P33                        │
│                      │2、證中即共同被告證述：           │
│                      │陳金得：卷3，P13-P15            │
│                      │          卷10，P52反面、P57反面  │
│                      │孫欣雍：卷3，P35反面-P36反面    │
│                      │          卷10，P34               │
└───────────┴─────────────────┘
編號二（被告甲○○部分）：
┌───────────┬─────────────────┐
│保險公司              │1、國泰人壽                       │
│                      │2、安泰人壽                       │
├───────────┼─────────────────┤
│投保時間              │1、92年3月5日、92年4月2日         │
│                      │2、92年3月20日                    │
├───────────┼─────────────────┤
│就診時間              │92年4月22日                       │
│就診醫院 (地點)       │太順醫院 (高雄市○○○路)         │
│就診病情 (診斷證明書) │內外痔併脫肛行完全切除手術        │
│實際醫療行為          │手術、住院7天                     │
│                      ├─────────────────┤
│                      │92年7月21日                       │
│                      │永仁醫院 (高雄市○○路)           │
│                      │頭部外傷腦震盪、診部血腫          │
│                      │住院3天                           │
├───────────┼─────────────────┤
│申請理賠時間          │1、92年7月25日                    │
│                      │2、92年7月22日                    │
├───────────┼─────────────────┤
│實際理賠金額          │1、12141元                        │
│                      │2、0元（未遂）                    │
├───────────┼─────────────────┤
│書證                  │要保書3份、診斷證明書2份、理賠申請│
│                      │書2份、申請書                     │
├───────────┼─────────────────┤
│人證                  │1、被告於本院之供述及自白：97訴緝 │
│                      │   116 卷，P16 、P32 、P36 、P39  │
│                      │2、證人即保險公司人員證述：       │
│                      │   葉福隆(國泰)：卷3，P75反面     │
│                      │3、證人即共同被告之證述：         │
│                      │陳金得：卷3，P13-P15            │
│                      │          卷10，P52反面、P57反面  │
│                      │孫欣雍：卷3，P35反面-P36反面    │
│                      │          卷10，P34               │
│                      │洪火炎：卷3，P98、P99反面-P100  │
│                      │          卷10，P45反面           │
└───────────┴─────────────────┘


司法院資訊處製作；財團法人民間司法改革基金會備份。
